【裁判字號】    94,訴,541
【裁判日期】    950510
【裁判案由】    偽證
【裁判全文】
臺灣雲林地方法院刑事判決               94年度訴字第541號
公  訴  人  臺灣雲林地方法院檢察署檢察官
被      告  甲○○
選任辯護人  林金陽律師
上列被告因偽證案件，經檢察官提起公訴（93年度偵字第4827號
），本院判決如下：
    主  文
甲○○無罪。
    理  由
壹、公訴要旨：
  一起訴事實：
    被告甲○○明知其老闆柯佩宸於民國92年9 月24日下午6 時
    5 分許，在雲林縣麥寮鄉○○路52號7 樓之6 住處前樓梯間
    ，因北港有線電視股份有限公司業務員洪志忠欲向其催收有
    線電視費用而發生爭執，而與一姓名年籍不詳之成年男子共
    同基於傷害人身體之犯意聯絡，由該名男子徒手毆打洪志忠
    之太陽穴，洪志忠即以手保護頭部，該名男子又持續毆打洪
    志忠背部，柯佩宸並抓住洪志忠襯衫，以手捶其左肩部後，
    即告知洪志忠：「我們沒有再看了」，洪志忠回稱：「有看
    就有看，打也被你們打過了，你們要怎麼樣」，該名男子見
    狀即稱：「你說什麼話」，再接續前開傷害犯意，徒手毆打
    洪志忠之鼻樑，致洪志忠受有鼻樑瘀血傷1 ×0.5 公分、鼻
    樑擦傷0.2 ×0.2 公分、左鼻孔流血等傷害，而由臺灣雲林
    地方法院檢察署以93年度偵字第1198號，就柯佩宸傷害部分
    聲請簡易判決處刑。嗣該案由臺灣雲林地方法院以93年度易
    字第285 號審理，而於93年10月26日上午10時，甲○○經傳
    訊以證人身分到庭作證，並由執行審判職務時之審判長告知
    具結義務及刑法偽證罪責，而供前具結後，經交互詰問時，
    竟虛偽陳述：「被告當晚本來要請我、范復堯及臺塑員工吃
    飯，我與范復堯至餐廳時接到被告電話，說與他人發生爭執
    ，我們就去關心一下，當時有聽到被告與告訴人在7 樓吵架
    ，但是我們認為她們只是在爭執而已，應該沒什麼問題，所
    以只有在1 樓大廳等被告，沒有上樓，他們爭吵的聲音很大
    ，我們在1 樓有聽到他們互相叫罵對方，指責對方的不是，
    後來告訴人與被告一起下樓，告訴人沒有說什麼話，也沒有
    做什麼，並無異樣」云云，試圖附和柯佩宸之辯解，證明當
    時僅柯佩宸與洪志忠在場，並無洪志忠所稱之第3 人，且洪
    志忠僅與柯佩宸發生爭執，並無受有任何傷害。就柯佩宸傷
    害案件重要關係事項為虛偽之陳述，足以影響柯佩宸傷害案
    件之裁判結果。
  二起訴法條：
    刑法第168 條偽證罪。
  三起訴證據：
    (一)證人洪志忠於92年9 月24日之警詢筆錄、於93年3 月25日
      偵查中之指述、於93年10月26日審理中之指述及於94年2
      月1 日偵查中之證述。
    (二)證人柯佩宸於93年10月26日審理中之證述、於94年3 月29
      日偵查中之證述及於94年6 月2 日偵查中之證述。
    (三)和解書1 紙。
    (四)被告甲○○於93年10月26日之證人結文1 紙。
    (五)被告甲○○於93年10月26日審理中之證述、於94年1 月18
      日偵查中之供述、於94年2 月1 日偵查中之供述、於94年
      2 月22日偵查中之供述、於94年3 月29日偵查中之供述、
      於94年5 月17日偵查中之供述及於94年6 月2 日偵查中之
      供述。
貳、本院之判斷：
  一程序方面：
    證人洪志忠於92年9 月24日警詢中之證述，依刑事訴訟法第
    159 條第1 項之規定，屬於傳聞證據，無證據能力。
  二實體方面：
    (一)按犯罪事實應依證據認定之，無證據不得認定犯罪事實。
      又不能證明被告犯罪者，應諭知無罪之判決，刑事訴訟法
      第154 條第2 項、第301 條第1 項分別定有明文。次按認
      定不利於被告之事實，須依積極證據，苟積極證據不足為
      不利於被告事實之認定時，即應為有利於被告之認定。再
      事實之認定應憑證據，如未能發現相當證據，或證據不足
      以證明，自不能以推測或擬制之方法，以為裁判基礎；另
      認定犯罪事實所憑之證據，雖不以直接證據為限，間接證
      據亦包括在內，然無論直接或間接證據，其為訴訟上之證
      明，須於通常一般之人均不致於有所懷疑，而得確信其為
      真實之程度者，始得據之為有罪之認定，倘其證明尚未達
      到此一程度，而有合理性懷疑之存在時，即無從為有罪之
      認定（最高法院30年上字第816 號、30年上字第1831號、
      40年臺上字第86號及76年臺上字第4986號判例參照）。又
      刑事訴訟法第161 條已於91年2月8 日修正公布，其第1項
      規定：檢察官就被告犯罪事實，應負舉證責任，並指出證
      明之方法。因此，檢察官對於起訴之犯罪事實，應負提出
      證據及說服之實質舉證責任。倘其所提出之證據，不足為
      被告有罪之積極證明，或其指出證明之方法，無從說服法
      院以形成被告有罪之心證，基於無罪推定之原則，自應為
      被告無罪判決之諭知（最高法院92年臺上字第128 號判例
      參照）。
    (二)次按刑法第168 條之偽證罪，以於案情有重要關係之事項
      ，故意為虛偽之陳述為構成要件，如非於案情有重要關係
      之事項，故意為虛偽之陳述，固與該條規定不合，即對於
      案情有重要之關係之事項所述不實，而非出於故意者，仍
      難以偽證罪論（最高法院30年上字第2032號判例參照）。
      又刑法第168 條規定，證人依法作證時，必須對於案情有
      重要關係之事項，為虛偽之陳述始負偽證罪責。所謂於案
      情有重要關係之事項，係指該事項之有無，足以影響於裁
      判之結果者而言（最高法院87年度臺上字第873 號裁判參
      照）。從而，證人於法院審判時或於檢察官偵查時，縱有
      虛偽陳述之情形，惟倘若其所為之虛偽陳述並不足以影響
      裁判之結果，此時因不符「於案情有重要關係之事項」此
      特別構成要件，即不能科以證人偽證刑責。
    (三)訊據被告甲○○堅決否認有何偽證之事實，辯稱：柯佩宸
      和人爭吵時，我一直在樓下，若要上樓梯要經過IC卡才能
      進入，我要上去時，有聽到他們爭吵的聲音，但柯佩宸後
      來又打電話要我不要上去等語。其選任辯護人則為被告辯
      護稱：被告甲○○於案發當天，確曾至案發之「鶴祥上第
      大樓」，惟被告僅至該大樓1 樓大廳之會客室，並未曾到
      案發現場之7 樓，因此，被告對於7 樓究竟發生何衝突及
      其經過之詳情並不清楚，況當時被告係在1 樓大廳等柯佩
      宸，不久柯佩宸即下樓，並有1 男子與柯佩宸往大廳方向
      走來，該男子看起來並無異狀，被告才會在柯佩宸傷害案
      中證述：當時該男子並未說什麼，也沒有做什麼，並沒什
      麼異狀，被告並無虛偽證述。又被告因不認識洪志忠，且
      不清楚告訴人、被告之法律用語，才會證述：告訴人有與
      被告一同下樓，實則被告並未指述該名男子即為洪志忠，
      是被告亦無偽證之故意。再洪志忠於偵查中亦證稱：不確
      定甲○○是否在場按住電梯之人，則被告於案發時是否確
      在7 樓現場，亦值推敲。況柯佩宸於偵查中亦證稱：甲○
      ○坐在中庭等伊，亦可知被告並未至7 樓。因此，被告於
      柯佩宸傷害案件中並無虛偽陳述之情事，請求判決被告無
      罪。
    (四)經查：
      1.和解書1 紙僅能證明證人柯佩宸與洪志忠間之傷害案件
        經本院判決後，上訴至臺灣高等法院臺南分院時，最後
        係以和解撤回告訴方式解決，並無從證明被告是否涉有
        偽證罪。
      2.被告於93年10月26日之證人結文1 紙雖能證明被告於證
        人柯佩宸與洪志忠之傷害案件審理中（本院93年度易字
        第285 號）作證時，確實有經過具結，明瞭證人具結之
        義務及偽證之處罰，但其是否就「於案情有重要關係之
        事項」為虛偽陳述，仍須審究其證詞之內容與事實經過
        之情形，以為判斷。
      3.證人洪志忠於93年3 月25日偵查中、於93年10月26日審
        理中及於94年2 月1 日偵查中證述92年9 月24日下午6
        、7 時左右在麥寮鄉○○路52號7 樓之6 ，我去查柯佩
        宸偷接有線電視，柯佩宸在電梯內打我，是那名不詳姓
        名男子先動手打我，當天我在門口跟柯佩宸講話，跟被
        告一起回來的2 人站在電梯口，打我的那個人是在房子
        的客廳裡面，後來他是從客廳衝過來打我的，柯佩宸是
        用手打我肩膀以上，因為那名男子打我以後我就退到電
        梯裡面，我用手上的簿子擋起來，他們2 人就一起打我
        頭部，當時他們2 名員工將電梯按著不讓電梯上下樓，
        我不確定甲○○是不是在場按電梯的人等語。
      4.證人柯佩宸於93年10月26日審理中、於94年3 月29日偵
        查中及於94年6 月2 日偵查中證述92年9 月24日下午6
        、7 時許，證人洪志忠與證人柯佩宸在麥寮鄉○○路52
        號7 樓之6 發生衝突時，後來被告有與其他同事前往現
        場，並與證人柯佩宸在1 樓大廳相遇，被告與其他同事
        並未上樓等情。
      5.被告甲○○於93年10月26日審理中、於94年1 月18日偵
        查中、於94年2 月1 日偵查中、於94年2 月22日偵查中
        、於94年3 月29日偵查中、於94年5 月17日偵查中及於
        94年6 月2 日偵查中分別證述及供述，柯佩宸當晚本來
        要請我、范復堯及臺塑員工吃飯，我與范復堯至餐廳時
        接到柯佩宸電話，說與他人發生爭執，我們就去關心一
        下，當時有聽到柯佩宸與洪志忠在7 樓吵架，但是我們
        認為他們只是在爭執而已，應該沒什麼問題，所以只有
        在1 樓大廳等柯佩宸，沒有上樓，他們爭吵的聲音很大
        ，我們在1 樓有聽到他們互相叫罵對方，指責對方的不
        是，後來洪志忠與柯佩宸一起下樓，洪志忠沒有說什麼
        話，也沒有做什麼，並無異樣等情。
      6.由上開證人洪志忠、柯佩宸及被告之陳述以觀，被告於
        本院93年度易字第285 號案件中證述並未至7 樓現場，
        僅在1 樓大廳等候諸情，與證人柯佩宸所述互核相符；
        且證人洪志忠與柯佩宸發生衝突時，有第3 人在場，與
        柯佩宸一同毆打洪志忠，案發時被告亦在7 樓現場等節
        ，自始至終均僅證人洪志忠之單一指訴，並無其他積極
        證據相佐，而證人洪志忠嗣後又改稱不確定被告是否為
        在場按電梯之人，則證人洪志忠證述情節是否全無瑕疵
        ，而得全盤遽信為真，已非無疑。又縱然被告於該案作
        證時，就何人及如何至餐廳吃飯、點菜內容、吃飯時柯
        佩宸是否全程在場及聚餐時間等細節上所述與證人柯佩
        宸所述不符，確有可疑，亦不能因此反證證人洪志忠所
        述有第3 人在場與柯佩宸一同毆打洪志忠之事為真，而
        認被告證述內容係試圖附和柯佩宸之辯解，所述均屬虛
        偽而不可採。從而，被告所述於證人柯佩宸與洪志忠發
        生衝突時，確未至7 樓現場，僅在1 樓大廳等候等情，
        應堪信為真。
      7.被告於證人柯佩宸與洪志忠發生衝突時，既未至7 樓現
        場，僅在1 樓大廳等候，則被告對於7 樓現場究發生何
        事，係何人毆打證人洪志忠，有無第3 人在場等情，自
        無法就該衝突過程詳加描述，僅能簡略陳述有聽到爭吵
        聲音；又被告與證人洪志忠並不相識，方在1 樓大廳等
        候時看到證人柯佩宸與另1 名男子一同往大廳方向走來
        時，誤以為該男子即為證人洪志忠，而該男子外觀亦無
        異樣，始為上開之證述，尚難認被告如此證述係出於虛
        偽陳述之故意。
      8.另應審酌者，被告所陳述之事項，是否於案情有重要關
        係，而足以影響該案裁判之結果。依上開法條及實務見
        解說明，本院93年度易字第285 號傷害案件中，於案情
        有重要關係之事項，應係指被告於該案件中作證時所陳
        述「只有在1 樓大廳等柯佩宸」、「後來洪志忠與柯佩
        宸一起下樓，洪志忠沒有說什麼話，也沒有做什麼，並
        無異樣」之內容，對於柯佩宸有無與第3 人共同毆打洪
        志忠之行為，是否足以影響於裁判之結果為斷。本院93
        年度易字第285 號傷害案件認定柯佩宸與他人共同傷害
        洪志忠之證據係證人洪志忠之證述及其驗傷診斷書，對
        於被告之證述內容則認為不可採，則被告上開陳述，既
        不足據以認定柯佩宸有與第3 人共同傷害洪志忠之嫌疑
        ，亦非認定柯佩宸有與第3 人共同傷害洪志忠之間接證
        據，足見「被告只有在1 樓大廳等柯佩宸，後來洪志忠
        與柯佩宸一起下樓，洪志忠沒有說什麼話，也沒有做什
        麼，並無異樣」該事項之有無，並不足以影響前案裁判
        之結果，是以被告所述既不符偽證罪「於案情有重要關
        係之事項」之構成要件，自無由成立偽證罪。
    (五)此外，復查無其他積極證據足認被告確有故意為虛偽陳述
      之情事。綜上所述，本件依公訴人提出之證據，尚不足以
      認定被告確有偽證之故意與行為。是被告與辯護人所為無
      罪之答辯，應可採信。揆諸首揭法條及判例意旨，自應為
      被告無罪之諭知。
參、適用法律依據：
    刑事訴訟法第301條第1項。
本案經檢察官林禎瑩到庭執行職務。
中    華    民    國    95    年    5     月    10    日
                  刑事第三庭    審判長法  官  劉國賓
                                      法  官  廖國勝
                                      法  官  廖淑華
以上正本證明與原本無異。
如不服本判決，應於判決收受後10日內，向本院提出上訴狀（須
附繕本）。
                                      書記官  張菀純
中    華    民    國    95    年    5     月    10    日
附錄法條：刑法第168條
中華民國刑法第168條(偽證罪)
於執行審判職務之公署審判時或於檢查官偵查時，證人、鑑定人
、通譯於案情有重要關係之事項，供前或供後具結，而為虛偽陳
述者，處七年以下有期徒刑。


司法院資訊處製作；財團法人民間司法改革基金會備份。
